臺灣高等法院民事判決　九十年度上字第一○○二號
　　上　訴　人　丙○○
　　被　上訴人　己○○
　　　　　　　　丁○○
　　　　　　　　乙○○
　　　　　　　　戊○○
右當事人間請求侵權行為損害賠償事件，上訴人對於中華民國九十年八月二日臺灣板
橋地方法院九十年度訴字第九二二號第一審判決提起上訴，被上訴人並為訴之追加，
本院判決如左：
    主    文
上訴駁回。
上訴人應再給付被上訴人新臺幣貳拾柒萬伍仟元及自民國九十一年一月十二日起至清
償日止，按年息百分之五計算之利息。
第二審及追加之訴訴訟費用由上訴人負擔。
    事    實
甲、上訴人方面：
  壹、聲明：
    一、原判決廢棄。
    二、駁回被上訴人在第一審之訴及追加之訴。
  貳、陳述：除與原判決記載相同者，茲引用外，補稱略以：
    一、關於被上訴人擴張訴之聲明部分，與原審之請求基礎事實非同一，應屬訴之
        追加，上訴人不予同意。
    二、被上訴人自承：照顧父親為同意上訴人使用系爭房屋之「代價」云云，所謂
        代價，就本件而言，其意即為「以營業目的而無償使用系爭房屋應履行之負
        擔」。被上訴人既已承認上訴人有照顧父親之事實，則上訴人自得於父親去
        世後，無償使用系爭房屋作為營業之用，直至被上訴人不在系爭房屋營業
        而遷出系爭房屋為止。在此之前之使用，要非無權占有。
    三、被上訴人己○○於前案一審固曾供述：「我先生過世後有向被告要房子，但
        被告拒絕交出來……」，關此，上訴人否認己○○曾向上訴人為此意思表示
        。退一步言，縱有其事，亦屬己○○一人之意思表示，不得認其有代表全體
        公同共有人之效力。
    四、上訴人使用系爭房屋之目的，係在營業，而上訴人係於九十年十一月十六日
        始未將系爭房屋作為營業目的使用而遷出系爭房屋，並委任上訴人之訴訟代
        理人以律師函通知被上訴人，從而在九十年十一月十六日以前，上訴人係屬
        基於營業之目的而為使用，依上揭民法第四百七十條第一項規定，被上訴人
        在本件不定期借貸之目的使用完結以前，本無返還系爭房屋之義務，被上訴
        人在此期間任意終止借貸或請求返還借用物，並不合法，無從以之否定上訴
        人之占用權源。
    五、縱認上訴人應依民法第四百七十條第一項規定返還借用物，則上訴人遲至九
        十年十一月間始予返還，亦不過係債之履行延遲之問題。被上訴人依第一百
        八十四條侵權行為之規定，請求損害賠償，顯非適法。
乙、被上訴人方面：
  壹、聲明：
    一、上訴駁回。
    二、上訴人應再給付被上訴人新台幣（下同）貳拾柒萬伍仟元整暨本狀送達上訴
        人之翌日至清償日止按週年利率百分之五計算之利息。
    三、第二審訴訟費用由上訴人負擔。
  貳、陳述：除與原判決記載相同者，茲引用外，補陳略稱：
    一、系爭房屋被上訴人當初同意由上訴人使用係以照顧被繼承人劉金塗為對價（
        即為附帶條件或期限），而劉金塗既於民國八十六年一月二十六日死亡，則
        上訴人之使用系爭建物解除條件（期限）即因被繼承人劉金塗死亡而成就，
        是上訴人於該時間之後之使用系爭房屋既未經被上訴人等之同意，就上訴人
        逾越系爭房屋其公同共有權比例之占有，自屬侵權行為，而有損害被上訴人
        權益。
    二、另設非為上述情形，惟查被上訴人己○○曾證稱：「．．．我先生過世後有
        向被告要房子，但被告拒絕交出來．．．」，而被上訴人等人就系爭房屋事
        宜向來即由母親己○○以家長身份代表其餘繼承人全體全權處理，是己○○
        向上訴人為上開返還系爭房屋之請求，亦未見有其餘之被上訴人之反對，自
        難謂被上訴人全體未合法向上訴人為請求返還借用物之意思表示。況被上訴
        人於前案係共同起訴，請求上訴人不當得利當有聲明終止上訴人繼續使用之
        意思表示。
    三、系爭房屋屬坐落黃金地帶之店面，上訴人於九十年十一月十六日遷出後，由
        被上訴人將之出租，其每月租金亦有六萬元之收益，有租賃契約書為憑，且
        被上訴人亦依上訴人應得之繼分即每月一萬元交予上訴人收取，是上訴人空
        言系爭房屋其租金收益未達六萬元，實與事實不符。
    四、上訴人自承自九十年十一月十六日業已遷出系爭房屋，上訴人自被上訴人提
        起本訴請求時起至其遷出系爭房屋，又占用五個半月之久（即自九十年六月
        起至同年十一月十五日止），乃被上訴人基於本件請求之基礎事實同一，茲
        擴張訴之聲明請求上訴人應再賠償返還被上訴人全體貳拾柒萬伍仟元之占用
        系爭房屋所獲之利益，依法並無不合。
    五、上訴人既自認本件使用系爭房屋係應負履行之負擔（即照顧兩造之父親），
        則兩造父親既已去世，上訴人所應負之負擔即告解除，是上訴人就系爭房屋
        所得之收益即應歸兩造繼承共有，而應依繼承比例分屬各繼承人所有屬實公
        允。上訴人既謂其所使用系爭房屋係附應履行之負擔，惟又認該負擔非屬所
        謂之「條件」或「期限」，實不無自相矛盾。
    六、上訴人舉最高法院八十八年上字第二九二號判決及七十一年台上字第二七二
        號判決意旨，逕認系爭房地依申報總價年息百分之十計算所得，上訴人占用
        三十三個月，被上訴人僅得請求五萬五千三百七十四元整而已等語。惟上開
        二則判決，其基礎事實與本件不同自不得予以援用。
    理    由
一、被上訴人於原審請求上訴人給付不當得利一百六十五萬元及法定遲延利息，嗣於
    本審中擴張聲明請求上訴人再給付不當得利二十七萬五千元及法定遲延利息，依
    民事訴訟法第四百四十六條第一項但書、第二百五十五條第一項第三款之規定，
    非不得為之，核先敘明。
二、被上訴人主張：坐落於臺北縣五股鄉○○○段五股坑小段第一六七之五九地號土
    地及其上門牌為五股鄉○○路○段一二九號一樓之未為保存登記建物（下稱系爭
    房地）原係兩造之被繼承人劉金塗所有（即被上訴人己○○之夫、被上訴人丁○
    ○、乙○○、甲○○、戊○○及上訴人丙○○之父），八十六年一月二十六日劉
    金塗死亡後，由兩造繼承系爭房地所有權而為公同共有，然上訴人未與被上訴人
    共同協議分管即自行占有使用，且排除被上訴人之使用或出租他人營利，實已侵
    害被上訴人等之所有權，應負損害賠償責任。又上訴人獨自佔有使用，上訴人顯
    然逾越其潛在應有部份範圍而使用收益，其超過權利範圍之使用收益，顯係不當
    得利，依系爭房地每月可收租金六萬元計算，系爭房地之共有人共有六人，上訴
    人逾越使用之部份為六分之五，即上訴人每月取得相當於租金之不當得利五萬元
    （即60,000元×  (1－1／6) = 50,000元），而上訴人自八十六年三月起無權或
    越權占用迄今，被上訴人曾於八十七年十一月四日另案起訴請求上訴人賠償返還
    「八十六年三月至八十七年八月間」占用系爭房屋之利益共九十萬元，並經本院
    九十年度上更(一)字第十六號民事判決被上訴人勝訴確定，惟上訴人自八十七年九
    月至九十年十一月十六日仍繼續占用系爭房屋，計三十八個月半，共受有一百九
    十二萬五千元之不當得利等情，爰依民法第一百八十四條第一項侵權行為之規定
    及同法第一百七十九條不當得利之規定，求為命上訴人如數給付並加計其中一百
    六十五萬元自九十年五月十日起算；其中二十七萬五千元自九十一年一月十二日
    起算按年息佰分之五計算之利息之判決。
    上訴人則以：本院九十年度上更(一)字第十六號民事確定判決有多項違反法令之處
    ，並不得拘束本案，且確定判決中僅有主文或與主文有關之判斷始有拘束力，故
    該判決自不得拘束本案。又被上訴人未曾以全體之名義向上訴人為終止使用借貸
    或請求返還借用物之意思表示，故不得向上訴人請求相當於租金之不當得利損害
    金。另被上訴人請求之租金數額過高等語，資為抗辯。
三、被上訴人主張系爭房地原為兩造之被繼承人劉金塗所有，劉金塗於八十六年一月
    二十六日去世，系爭房地所有權由兩造共同繼承而為公同共有，又於被繼承人死
    亡後迄今，系爭房地係由上訴人占用至九十年十一月十六日始遷移之事實，業據
    被上訴人提出戶籍謄本、土地所有權狀、土地登記簿謄本、房屋稅繳款書、律師
    函等件為證，且為上訴人所不爭執，自堪信為真實。
四、被上訴人主張上訴人未與被上訴人共同協議分管即自行占有使用，且排除被上訴
    人之使用或出租他人營利，侵害被上訴人等之所有權，且上訴人每月因此取得相
    當於租金之不當得利五萬元之事實，業據提出原法院八十七年度訴字第一八四三
    號、本院九十年度上更(一)字第十六號民事判決書影本為證，惟上訴人否認有侵權
    行為及不當得利之情事。經查：
  (一)按法院於確定判決理由中，就訴訟標的以外當事人主張之重要爭點，本於當事人
    辯論之結果，已為判斷時，除有顯然違背法令之情形，或當事人已提出新訴訟資
    料，足以推翻原判斷之情形外，應解為在同一當事人就與該重要爭點有關所提起
    之他訴訟，法院及當事人對該重要爭點之法律關係，皆不得任作相反之判斷或主
    張，以符民事訴訟上之誠信原則。（參照最高法院八十四年度台上字第二五三○
    號判決）
  (二)查上訴人係得被繼承人劉金塗之同意占用系爭房地，故上訴人係本於使用借貸關
    係而使用系爭房屋，惟被上訴人己○○於劉金塗死亡後，即以家長身分兼代表上
    訴人以外其餘繼承人即被上訴人全體向上訴人請求返還系爭房屋，當然兼有終止
    系爭使用借貸契約之意思表示，故本件借貸契約於請求返還房屋時，即告當然消
    滅，上訴人之後占用系爭房屋已無合法權源，應成立不當得利，而系爭房屋客觀
    上確實具有月租六萬元之租金行情，兩造共計有繼承人六人，為被繼承人劉金塗
    之配偶及其直系血親卑親屬五人，依民法第一千一百四十一條第一款規定，其等
    應繼分各為六分之一，因而，上訴人所逾越使用之部分即為六分之五，則上訴人
    每月即取得相當於上開可收租金之不當得利五萬元，並因此造成被上訴人之損害
    之事實，業經本院九十年度上更(一)字第十六號民事確定判決認定屬實，有判決書
    在卷可稽（見原審卷第十二至十八頁）。
  (三)上訴人雖否認己○○曾向上訴人為返還房屋之意思表示，並辯稱，縱有其事，亦
    屬己○○一人之意思表示，不得認其有代表全體公同共有人之效力等語。惟查己
    ○○向上訴人為上開返還系爭房屋之請求，亦未見有其餘之被上訴人之反對，自
    難謂被上訴人全體未合法向上訴人為請求返還借用物之意思表示。況被上訴人於
    前案係共同起訴請求上訴人不當得利，當然兼有終止上訴人繼續使用借貸系爭房
    屋之意思表示，上訴人辯稱被上訴人未合法向其為請求返還借用物之意思表示等
    語，自非可採。
  (四)雖被上訴人於該確定案件中係請求上訴人賠償自八十六年三月起至八十七年八月
    止相當於租金之不當得利九十萬元，與本件請求之標的自八十七年九月至九十年
    十一月十六日相當於租金之不當得利不同，惟上訴人占用系爭房屋是否因無合法
    占用權源而成立侵權行為或不當得利，及被上訴人可得請求賠償之侵權行為損害
    額或可得請求返還之不當得利為若干，為本件之重要爭點，與上開確定案件之重
    要爭點相同，且兩件訴訟之當事人亦相同，而此重要爭點於前述確定判決理由中
    ，已本於當事人辯論之結果，而為判斷，該確定判決既無顯然違背法令之情形，
    上訴人亦未提出新訴訟資料，足以推翻原判斷之情形，則依民事訴訟上之誠信原
    則，於本件同一當事人就與該重要爭點所提起之訴訟，法院及當事人對該重要爭
    點之法律關係，自不得任作相反之判斷或主張。上訴人辯稱上開確定判決不得拘
    束本案等語，並非可採。
五、上訴人所逾越使用系爭房屋之部分為六分之五，每月取得相當於可收租金之不當
    得利五萬元，並因此造成被上訴人之損害，既經認定，則自八十七年九月至九十
    年五月止，及自九十年六月至同年十一月十六日止，上訴人占用系爭房屋分別為
    三十三個月及五個月半，以每月五萬元計，上訴人分別受有一百六十五萬元及二
    十七萬五千元之不當得利。從而，被上訴人依不當得利之法律關係，請求上訴人
    如數給付，並加計自起訴狀及擴張聲明狀繕本送達翌日，即其中一百六十五萬元
    自九十年五月十日起算；其中二十七萬五千元自九十一年一月十二日起算按年息
    佰分之五計算之利息，為有理由，應予准許。原審判命上訴人給付一百六十五萬
    元本息，於法並無違誤。上訴意旨指摘原判決不當，求予廢棄改判，為無理由，
　　應予駁回。至被上訴人追加請求上訴人給付二十七萬五千元及自擴張聲明狀繕本
　　送達翌日即九十一年一月十二日起按年息佰分之五計算之利息，為有理由，應予
　　准許。
六、兩造其餘主張及攻擊防禦方法，因本件事證已臻明確且無礙於本件之認定及判決
    之結果，本院即無庸逐一論述，併此敘明。
七、據上論結，本件上訴人之上訴為無理由，被上訴人追加之訴為有理由，爰判決如
    主文。
中　　　華　　　民　　　國　　九十一　　年　　　四　　　月　　　三　　　日
                                        民事第三庭
　　　　　　　　　　　　　　　　　　　　　　審判長法　官　張　宗　權
　　　　　　　　　　　　　　　　　　　　　　　　　法　官　陳　永　昌
　　　　　　　　　　　　　　　　　　　　　　　　　法　官　蕭　艿　菁
右正本係照原本作成。
如不服本判決，應於收受送達後二十日內向本院提出上訴書狀，其未表明上訴理由者
，應於提出上訴後二十日內向本院補提理由書狀（均須按他造當事人之人數附繕本）
上訴時應提出委任律師或具有律師資格之人之委任狀；委任有律師資格者，另應附具
律師及格證書及釋明委任人與受任人有民事訴訟法第四百六十六條之一第一項但書或
第二項（詳附註）所定關係之釋明文書影本。
中　　　華　　　民　　　國　　九十一　　年　　　四　　　月　　　四　　　日
　　　　　　　　　　　　　　　　　　　　　　　　　書記官  尤　峰　惠
附註：
民事訴訟法第四百六十六條之一（第一項、第二項）：
對於第二審判決上訴，上訴人應委任律師為訴訟代理人。但上訴人或其法定代理人具
有律師資格者，不在此限。
上訴人之配偶、三親等內之血親、二親等內之姻親，或上訴人為法人、中央或地方機
關時，其所屬專任人員具有律師資格並經法院認為適當者，亦得為第三審訴訟代理人
。
